【裁判字號】    91,訴,842
【裁判日期】    921128
【裁判案由】    損害賠償
【裁判全文】
臺灣士林地方法院民事判決  九十一年訴字第八四二號
    原      告  生活大國公寓大廈管理委員會
    法定代理人  甲○○
    訴訟代理人  鄭正忠律師
    被      告  丁○○
                漢威公寓大廈管理維護有限公司
    右  一  人
    法定代理人  丙○○
    訴訟代理人  乙○○
右當事人間損害賠償事件，業經本院於民國九十二年十一月十八日言詞辯論終結，本
院判決如左：
    主      文
原告之訴及假執行之聲請均駁回。
訴訟費用由原告負擔。
    事實及理由
一、原告起訴主張略以︰
  (一)原告生活大國公寓大廈管理委員會在成立之初，自民國八十八年八月間起與被告
    漢威公寓大廈管理維護有限公司（下稱漢威公司）簽訂公寓大廈管理契約，該公
    司先行於八十八年七月二十五日起進駐，同時指派被告丁○○以總幹事名義，率
    同相關人員進駐原告社區，專職負責原告社區公寓大廈保全、管理、維護等工作
    。詎被告丁○○在八十八年七月二十五日至八十九年二月任職期間，竟利用執行
    職務之便，除使用「許弼程」之假名，從事社區業務工作，並偽刻印章在相關業
    務文書上簽章，並另成立活元子事業有限公司，以自己本名「丁○○」擔任負責
    人以便以活元子事業有限公司（下稱活元子公司）名義向原告請款，由丁○○以
    假名「許弼程」蓋章後核撥款項予自己領取。嗣被告丁○○離職後，經原告查帳
    結果，發現被告丁○○共侵吞原告款項有如下：１、八十九年二月間，被告丁○
    ○離職前趁機捲走原告之管理費新臺幣（下同）八萬元。２、被告丁○○製作虛
    偽之「生活大國」每月份財務收支公布表（即月報表），合計金額為七百零一萬
    九千九百二十三元。惟原告核對實際上每日記入帳冊表（即日報表，為每日記入
    帳冊，再彙整為月報表）與銀行存款簿，發現實際金額應為七百零一萬八千零一
    十三元，與月報表有一千九百十元之差距，但被告丁○○實際存入之金額合計為
    六百七十九萬二千六百九十二元，與被告丁○○所制作之月報表金額差額為二十
    二萬七千二百三十一元，該項金額顯遭被告丁○○業務侵占。３、另被告丁○○
    又以不實之支出證明單或統一發票，詐領下列款項：(1)、八十八年十一月五日以
    被告丁○○自己所經營之活元子公司之統一發票，用公共天線修繕配線工程名義
    ，詐領取得六萬八千二百五十元。(2)、八十八年十一月二十日以被告丁○○自己
    所經營之活元子公司統一發票，用打石工程、矽利康、補強填縫工程、貼方塊磚
    等名義，詐領取得四萬五千七百元。(3)、八十八年十一月二十九日，被告丁○○
    以支付活元子公司九二一震災補強工程尾款及公共電視配線工程尾款為由，簽發
    支出證明書各乙紙方式，向原告詐領分別取得二萬五千七百元及一萬八千二百五
    十元。(4)、八十九年二月一日，被告丁○○以支付賞悅景觀工程款第一期之名義
    ，簽發支出證明單，向原告詐領五萬元。(5)、八十九年二月二日及八十八年十二
    月十八日被告丁○○以檢測公共電視維修工資（兩人）共五千元及維修公共電視
    工程工資五千元，虛偽簽上訴外人端木智雄之姓名後，合計向原告詐領一萬元。
    (6)、八十九年二月二十三日被告丁○○以支付賞悅景觀工程（中庭園藝）名義，
    偽蓋訴外人陳敬恒之印文於支出證明單上，並附上訴外人陳敬恒之
    原告詐領取得二萬元。(7)、前述被告丁○○以偽造之支出證明單或其自己經營之
    活元子事業有限公司名義共計向原告冒領取得二十三萬七千九百元，以上合計被
    告丁○○不法取得之金額共五十四萬五千一百三十一元。
  (二)被告丁○○侵占款項事件案發後，訴外人漢威保全股份有限公司副總經理楊君明
    ，曾於八十九年九月三十日在原告第三屆管理委員會議時，當場提出相關資料及
    該公司有參加保險，理賠金額達一億三千五百萬元等文件，表明該公司對此事會
    負責，有錄音帶可憑，足見被告漢威公司對被告丁○○之不法侵害本社區權益情
    事，亦同意負連帶賠償責任。爰依民法第一百八十四條第一項、第一百八十八條
    第一項之侵權行為、第一百七十九條不當得利之規定以及建築物管理維護服務契
    約書第十一條之約定，請求被告漢威公司與被告丁○○連帶負侵權行為損害賠償
    責任。並聲明：被告丁○○、漢威公司應連帶給付原告五十四萬五千一百三十一
    元及自起訴狀繕本送達翌日起至清償日止，按週年利率百分之五計算之利息，並
    願供擔保，請准宣告假執行。
二、被告丁○○辯稱：伊擔任總幹事任期半年，是從八十八年七月底至八十九年二月
    ，雖有負責收管理費，但所收之金額均是當天與主委、財委一起核對，隔天早上
    拿到銀行存，每一筆款項都是當天核對後才存進去的，並且每月都有作報表明細
    。雖有成立活元子公司，但係在任職前便成立的，而原告的工程是有專責委員決
    議來發包及驗收，並非伊自己發包，嗣因那時候有九二一地震，參與的廠商報價
    過高，所以委員會要伊來承包，而工程進行當中都是由委員會的人員來做，當工
    程驗收之時，須由伊與主任委員、財務委員、監察委員會簽蓋章方得由銀行提撥
    現金支付廠商工程款項。至於原告提出帳冊與銀行存款簿之差額，顯然不知原告
    第二屆管理委員會當月由銀行所支出提撥公基金或每月零用金二萬元或支付工程
    款項，所言被告侵占二十二萬七千二百三十一元，實屬子虛烏有。擔任總幹事當
    時身上有零佣金，第一屆有多收七月份的管理費，由我們第二屆八月份時候只給
    收據但沒有收錢，但紀錄還是有收錢。零佣金是先由收到的錢中扣掉零佣金再將
    其他的錢存到戶頭裡面，當時先扣掉是經過主委及財委來同意才能支出這款項。
    八十九年二月二十七日離職後，已將代收訴外人宏福建設公司回饋社區基金之停
    車費與財務委員核對帳目，結清二月份之零用金，於同年三月十四日歸還當時之
    主任委員陳明興九萬八千七百七十七元，不無原告所謂趁機捲走管理費八萬元等
    語。並聲明：原告之訴及其假執行之聲請均駁回，如受不利之判決，願供擔保請
    准宣告免為假執行。
三、被告漢威公司則辯稱：被告丁○○是八十八年七月到八十九年二月的任期是第二
    屆，之後有改選委員，現在已經是第五屆了，被告公司從被告丁○○離開後，一
    直做到八十九年十月才撤哨，而財務我們都有交接清楚，如果不清楚怎麼可能做
    下去，有被告公司的副總與原告的主任委員所寫下之切結書，已表示財務有交接
    清楚。原告提出的內容在臺灣士林地方法院檢察署檢察官之不起訴處分書中已經
    仔細查證過等語。並聲明：原告之訴及其假執行之聲請均駁回，如受不利之判決
    ，願供擔保請准宣告免為假執行。
四、程序事項：
  (一)本件原告之法定代理人於起訴後已由吳秉洋變更為甲○○，原告嗣於九十一年十
    二月十日依法聲明承受訴訟，經查於法尚無不合，自應准許。
  (二)按「訴狀送達後，原告不得將原訴變更或追加他訴，但有下列情形之一者，不在
    此限：二、請求之基礎事實同一者。」，民事訴訟法第二百五十五條第一項第二
    款定有明文。本件原告起訴時原僅基於民法第一百八十四條第一項、第一百八十
    八條第一項之侵權行為法律關係，嗣於九十二年八月六日具狀追加第一百七十九
    條不當得利之法律關係，另於九十二年十一月四日再當庭追加依建築物管理維護
    服務契約書第十一條約定作為本件之請求權依據，核其變更均基於相同之基礎事
    實，揆諸前開法條規定，自應予准許，先予敘明。
五、得心證之理由：
  (一)按「因故意或過失，不法侵害他人之權利者，負損害賠償責任。故意以背於善良
    風俗之方法，加損害於他人者亦同。」，民法第一百八十四條第一項前段固訂有
    明文，惟該條之構成要件中，必須行為人之不法行為有侵害「他人」之權利時始
    足當之。按管理委員會是公寓大廈依法成立的管理組織（公寓大廈管理條例第三
    條第八款及第二十七條可以參照），在訴訟上雖具有當事人能力（同法第三十五
    條規定），然因管理委員會僅為公寓或大廈區分所有權人團體之代表機關，所收
    之大廈管理費尚非屬管理委員會之獨立財產，其所有權仍屬於全體區分所有權人
    所共有，亦即管理費是依全體區分所有權人自治決議所訂定之大廈管理規約議定
    之數額所收取之費用，其本質上應屬各住戶自身應支出之費用，僅為集合管理之
    便而共同收取並由管理委員會統籌運用而已，因此管理委員會尚無自然人與法人
    在實體法上所具備之權利能力，也就是沒有因侵權行為被害之可能，故本件原告
    起訴主張被告丁○○有侵害其權利之情形，而依民法第一百八十四條第一項及第
    一百八十八條第一項請求被告二人損害賠償，此部份之請求自難認有理由，應予
    駁回。
  (二)次按原告依民法第一百七十九條不當得利之規定以及建築物管理維護服務契約書
    第十一條之約定，請求被告二人連帶賠償之前提，必先被告丁○○有不當得利之
    情形，被告漢威公司方須依建築物管理維護服務契約書第十一條之約定負連帶賠
    償之義務，故本件首應審酌乃是被告丁○○有無原告主張之不當得利情形。茲因
    不當得利返還請求權，係以無法律上之原因而受利益為其成立要件之一，故主張
    此項請求權成立之原告，自應就「無法律上之原因」而「受利益」之二項事實，
    負舉證責任。
  (三)關於原告主張被告丁○○離職前趁機捲走原告之管理費八萬元部分，已為被告丁
    ○○所否認，則原告自應積極負舉證責任。查原告係以訴外人漢威保全股份有限
    公司副總經理表示有一筆款項「八萬多元遭丁○○捲走」等語，作為被告丁○○
    侵占八萬元管理費之唯一理由，然查，依原告提出之錄音譯文內容，該副總經理
    亦有表示「捲走多少錢，我不知道，去查一查，他有沒有捲走，我不知道‧‧」
    （見原證十二之一錄音譯文第二頁），其前後之論述已有矛盾，因此尚難僅執一
    端遽認被告丁○○有此部份侵占之情事。至於原告另以被告丁○○提出被證六收
    據影本一紙，辯稱曾於八十九年三月十四日交付予陳明興，然依原告所有八十九
    年度之日報表、月報表、帳冊及存款簿，均無該款項之收入記載云云，本院認關
    於被告丁○○離職後就管理費均已繳回，並無短少等情，業據證人即原告第二屆
    之主任委員陳明興證述甚詳：「（問）被告丁○○離職後，是否有發現管理費有
    短少情形？（答）他離職後我們有整理帳冊，社區內的財產有包括社區住戶及建
    車位，而在八十九年一月份時，我們向建設公司催討管理費，建設公司反應我們
    把他們的車位出租，是侵占他的車位，要把車位要回去。而我們出租建設公司的
    車位是因第一屆委員私下去和建設公司開會的結果，並沒有正式的書面文件。那
    時牽涉到我們和宏福驗收社區的消防系統，而最後宏福回饋我們把出租那部分的
    租金先給社區，由總幹事代收，被告丁○○離職時沒有還回來帶走，金額是十一
    萬零九百多，扣除他支出的零用金，後來在三月份有還回來，如三月十四日收據
    。被告丁○○確實是有還回這個金額。」（見本院九十一年八月十九日言詞辯論
    筆錄第五頁、第六頁），因此縱令原告嗣清查帳冊中未發現有前開金額收入之記
    載，然被告丁○○既已於八十九年二月二十七日離職，則縱未記載亦難認與被告
    丁○○有何關連。
  (四)原告主張被告丁○○製作之月報表、日報表與實際存入銀行之金額有二十二萬七
    千二百三十一元之差距，該項金額顯遭被告丁○○業務侵占部分：關於原告財務
    報表之製作與銀行存款間之關係，亦據證人陳明興結證：「（問）被告丁○○（
    即許弼程）擔任總幹事時，有無發現什麼問題？（答）我們有請被告漢威公司來
    查帳，他們表示是正常。而且我們每月製作的報表有支出、收入、現款餘額部分
    要核對，這也都符合。‧‧財務報表是由漢威公司派駐的會計小姐製作的‧‧財
    務報表會由財務委員審查，就收入部份如果是以每天核對的話，不一定會以存款
    符合，因為可能有電匯的情形。每月月報表我會審核，並沒有發生異常的情形，
    如果有問題，會請總幹事、會計小姐找出問題，帳目完全符合才會公告。」明確
    （見同上筆錄第三頁、第四頁、第六頁），因此尚難以報表與實際存入之款項有
    不符，即認定不符之款項係是遭被告丁○○侵占入己。
  (五)原告主張八十八年十一月五日以被告丁○○自己所經營之活元子公司之統一發票
    ，用公共天線修繕配線工程名義，詐領取得六萬八千二百五十元部分：關於該工
    程之承包過程，業據被告丁○○提出比價紀錄表、竣工報告、簽辦單（均影本）
    為證，本院認該文件上均有主任委員、財務委員、機電委員等人之簽認，且依簽
    辦單上記載工程報酬確實為六萬八千二百五十元，分二次支付，一次為五萬元，
    餘款則即為一萬八千二百五十元（此部份即原告所指３、(3)後段之公共天線修繕
    配線工程尾款），核與原證四活元子公司開立之統一發票金額六萬八千二百五十
    元相符，且亦與原證六之一支出證明單之事由及金額一萬八千二百五十元相同，
    自堪信為真實。另參照證人即原告第二屆康樂委員林惠華證述：「工程要發包之
    前要開委員會要經過半數同意才可發包，承包商部分我們有專責委員負責去監督
    （提示證物四至九）（問）記不記得有這樣工程及支付金額？（答）有做這些工
    程，但金額細目我不清楚，端木智雄有做，整理花圃也有作，證物八也有，賞悅
    工程也有作，證物四到九號均有作。根據我跟主任委員相處，他在任何一筆錢都
    要有簽名才能領。第二屆到第三屆交接都很清楚，若帳簿不符如何交接。」等情
    （見本院九十二年十一月十八日言詞辯論筆錄第五頁、第六頁），以及證人鄭琮
    勳（即鄭長安）亦表示自己並未承作公共天線修繕配線工程（見同上筆錄第三頁
    ），則該工程既由活元子公司施作並完工，縱認該工程係由被告丁○○（即許弼
    程）未避嫌而以其擔任負責人之活元子公司得標施作，亦無礙活元子公司可以取
    得該工程六萬八千二百五十元報酬，因此被告丁○○並無原告主張之不當得利情
    形。
  (六)原告主張八十八年十一月二十日以被告丁○○自己所經營之活元子公司統一發票
    ，用打石工程、矽利康、補強填縫工程、貼方塊磚等九二一震災補強工程名義，
    詐領取得四萬五千七百元部分：關於此工程之總工程款為四萬五千七百元，業據
    被告丁○○提出有主任委員、財務委員、機電委員等人之簽認之比價紀錄表、竣
    工報告、簽辦單為憑，依簽辦單上記載之金額與比價紀錄表相同，比價紀錄表活
    元子公司提出之估價單品名及金額，亦與原證五活元子公司出具之統一發票記載
    相符，而前開文件均記載該工程確實由活元子公司得標承包並施作完工，而簽辦
    單上亦記載八十八年十一月六日預支訂金二萬元，則承包總金額扣除訂金二萬元
    後，應支付活元子公司尾款確實為二萬五千七百元，核與原證六支出證明單相符
    ，原告主張被告丁○○竟重覆再以不實之支出證明單，虛報並支領二萬五千七百
    元（即原告所指３、(3)前段九二一震災補強工程尾款）云云，實係誤認發票與支
    出證明單之性質所致。關於上開工程既確實有施作，已據林惠華證述如前，則活
    元子公司取得該工程四萬五千七百元報酬，並非無法律上之原因，亦即被告丁○
    ○並無原告主張之不當得利情形。
  (七)原告主張被告丁○○於八十九年二月一日以支付賞悅景觀工程款第一期之名義，
    簽發支出證明單，向原告詐領五萬元，以及被告丁○○於八十九年二月二十三日
    以支付賞悅景觀工程（中庭園藝）名義，偽蓋陳敬恒之印文於支出證明單上，並
    附上訴外人陳敬恒之
    彰提出有主任委員、財務委員、機電委員及林惠華等人署名於八十九年一月三十
    一日之簽辦單記載，支付賞悅公司種植中庭、側哨草皮，共計一十萬五千元整，
    主任委員陳明興批示分三次付款，第一次確實為五萬元，二月二十日付二萬元（
    二萬元下方另有以數字記載二月二十三日），核與原證七即八十九年二月一日之
    支付證明單所記載「支付賞悅景觀工程款第一期」、「金額五萬元」，以及原證
    九及八十九年二月二十三日之支付證明單記載「支付賞悅景觀工程（中庭園藝）
    」、「金額二萬元」等情均相符，而該工程確實係賞悅景觀工程（現更名為賞悅
    園藝工程行）之負責人陳敬恒施作，而陳敬恒並非漢威保全股份有限公司之離職
    警衛，其施作有領到原告交付之承包報酬，原告並沒有欠伊錢等情，業據證人陳
    敬恒證述在卷（見本院九十二年九月九日之言無辯論筆錄第五頁、第六頁，該證
    人係於具結後才作陳述），則原告主張被告丁○○詐領七萬元（五萬元及二萬元
    ），即乏依據。
  (八)原告主張被告丁○○於八十九年二月二日及八十八年十二月十八日以檢測公共電
    視維修工資（兩人）共五千元及維修公共電視工程工資五千元，虛偽簽上端木智
    雄之姓名後，合計向原告詐領一萬元部分：關於原證八之檢測公共電視維修工資
    及維修公共電視工程工資，確實是端木智雄以個人名義承包後，在原證八之二張
    支出證明單上親簽姓名後領取其上之金額，該金額是包含材料及工資等情，業據
    證人端木智雄證述明確（見同上筆錄第三頁、第四頁，該證人亦係於具結後才作
    陳述），因此原告所舉之證據並不足以證明被告丁○○有詐領之情形。
六、綜上所述，由原告所舉之現存證據既無法證明被告丁○○有「無法律上之原因」
    而「受利益」之不當得利情形，則被告漢威公司自無依兩造所訂之建築物管理維
    護服務契約書第十一條約定負連帶賠償之義務，從而，原告之訴均無理由，均應
    予以駁回。又原告受敗訴判決，其假執行之聲請即失所依據，應併予駁回。
七、本件事證已臻明確，兩造其餘攻擊防禦方法及舉證，核與判決無影響，毋庸一一
    論列，併此敘明。
八、據上論結：本件原告之訴為無理由，依民事訴訟法第七十八條，判決如主文。
中      華      民      國    九十二    年     十一     月    二十八    日
                                    臺灣士林地方法院民事第二庭
                                        法      官  林政佑
右為正本係照原本作成。
如對本判決上訴須於判決送達後廿日內向本院提出上訴狀。
中      華      民      國    九十二    年     十二     月      五      日
                                        法院書記官  楊錫芬


司法院資訊處製作；財團法人民間司法改革基金會備份。
